---
title: "Lista de Exercícios 3 - ADAR/UFSM"
author: "Manoel Antonio de Lima Neto"
date: "2023-11-07"
output: html_document
---

```{r}
library(rio)
library(readr)
library(writexl)
library(dplyr)
library(openxlsx)
library(ncdf4)
library(raster)
library(RColorBrewer)
library(fields)
library(WriteXLS)
library(xlsx)
library(httr)
```

## Exercícios

1.  Importe os dados disponíveis em <http://www.aos.wisc.edu/~dvimont/MModes/RealTime/AMM.txt>. A estrutura esperada dos dados importados no R é mostrada abaixo.

```         
'data.frame':   867 obs. of  4 variables:
 $ Year: int  1948 1948 1948 1948 1948 1948 1948 1948 1948 1948 ...
 $ Mo  : int  1 2 3 4 5 6 7 8 9 10 ...
 $ SST : num  0.66 0 1 1.86 1.3 2.51 1.63 0.55 -0.48 -0.24 ...
 $ Wind: num  -0.76 5.78 -1.47 4.74 4.81 4.34 3.92 2.6 1.46 2.11 ...
```

```{r}
q1_url <- "https://www.aos.wisc.edu/~dvimont/MModes/RealTime/AMM.txt"

q1_df <- import(
  file = q1_url,
  format = "tsv",
  header = TRUE,
  nrows = 867
)

str(q1_df)
```

------------------------------------------------------------------------

2.  

    a.  Leia os dados texto não estruturados disponíveis em <https://iri.columbia.edu/~forecast/ensofcst/Data/archive/ensofcst_cpc_ALL> e salve-os em um arquivo texto nomeado `previsoes-enos.txt`, mantendo a formatação original dos dados.

```{r}
q2_arq <- "previsoes-enos.txt"
q2_txt <- read_lines(q2_arq)
```

b.  Encontre a linha do arquivo `previsoes-enos.txt` que contenha o caractere "Dec 2020". Utilize a função `grep(pattern = "Dec 2020", x = ...)`. Salve o resultado em uma variável chamada `lin_ini`.

```{r}
lin_ini <- grep(pattern = "Dec 2020", x = q2_txt)
lin_ini
```

c.  Determine o número de linhas do arquivo `previsoes-enos.txt` e atribua o resultado desta operação a uma variável chamada `lin_fin`.

```{r}
lin_fin <- length(q2_txt)
lin_fin
```

d.  Utilize a função adequada para importar os dados do arquivo `previsoes-enos.txt`, referentes à previsão iniciada em Junho de 2020. A variável da letra **b** pode ser útil. Faça as tranformações necessárias para obter os dados na estrutura mostrada abaixo, esperada como resultado. {#enosdf}

```         
#str(prev_enos_jun2020)
'data.frame':   24 obs. of  11 variables:
 $ JJA        : num  -77 -50 -36 -63 -53 3 -49 -48 -42 -41 ...
 $ JAS        : num  -96 -76 -30 -52 -52 -2 -50 -60 -25 -50 ...
 $ ASO        : num  -104 -92 -25 -25 -48 8 -52 -68 3 -70 ...
 $ SON        : num  -111 -101 -26 -4 -39 28 -50 -74 27 -87 ...
 $ OND        : num  -127 -103 -27 7 -31 41 -49 NA 42 -101 ...
 $ NDJ        : num  -142 -105 NA 16 -21 50 NA NA 50 -107 ...
 $ DJF        : num  -137 -93 NA 27 -11 59 NA NA 50 -107 ...
 $ JFM        : num  NA -68 NA 41 2 67 NA NA 51 -97 ...
 $ FMA        : num  NA NA NA 58 16 60 NA NA 50 -82 ...
 $ tipo_modelo: chr  "  D" "  D" "  D" "  D" ...
 $ modelo     : chr  " NASA GMAO" " NCEP CFSv" " JMA" " BCC_CSM11" ...
 
#tail(prev_enos_jun2020)
#     JJA  JAS  ASO  SON  OND  NDJ  DJF  JFM  FMA tipo_modelo     modelo
# 22  -36  -35  -38  -41  -45  -48  -50  -47  -39           S   FSU REGR
# 23  -26  -39  -52  -63  -69  -69  -64  -55  -44           S   UCLA-TCD
# 24  -37  -47  -60  -65  -67  -67  -60   -1   13           C  CPC CONSO
```

```{r}
q2d_lin_ini <- grep(pattern = "Jun 2020", x = q2_txt) + 3
q2d_tam <- grep(pattern = "end", x = q2_txt[q2d_lin_ini:length(q2_txt)])[1] - 1

prev_enos_jun2020 <- import(
  file = q2_arq,
  skip = q2d_lin_ini - 1,
  nrows = q2d_tam,
  format = "fwf",
  widths = c(rep(4, 9), 3, 11),
  na.strings = "-999",
  header = FALSE,
  col.names = c(
    "JJA",
    "JAS",
    "ASO",
    "SON",
    "OND",
    "NDJ",
    "DJF",
    "JFM",
    "FMA",
    "tipo_modelo",
    "modelo"
  )
)

str(prev_enos_jun2020)
tail(prev_enos_jun2020)
```

------------------------------------------------------------------------

3.  

    a.  Escreva o quadro de dados do [último item](#enosdf) da questão anterior em um arquivo excel no **formato `xlsx`** e nomeado `previsoes-enos.xlsx`.

```{r}
q3a_arq <- "previsoes-enos.xlsx"
writexl::write_xlsx(prev_enos_jun2020, q3a_arq)
```

b.  Verifique se o arquivo `previsoes-enos.xlsx` realmente existe em seu computador.

```{r}
file.exists(q3a_arq)
```

c.  Importe no R o arquivo `previsoes-enos.xlsx` e mostre a estrutura dos dados importados.

```         
'data.frame':   24 obs. of  11 variables:
 $ JJA        : num  -77 -50 -36 -63 -53 3 -49 -48 -42 -41 ...
 $ JAS        : num  -96 -76 -30 -52 -52 -2 -50 -60 -25 -50 ...
 $ ASO        : num  -104 -92 -25 -25 -48 8 -52 -68 3 -70 ...
 $ SON        : num  -111 -101 -26 -4 -39 28 -50 -74 27 -87 ...
 $ OND        : num  -127 -103 -27 7 -31 41 -49 NA 42 -101 ...
 $ NDJ        : num  -142 -105 NA 16 -21 50 NA NA 50 -107 ...
 $ DJF        : num  -137 -93 NA 27 -11 59 NA NA 50 -107 ...
 $ JFM        : num  NA -68 NA 41 2 67 NA NA 51 -97 ...
 $ FMA        : num  NA NA NA 58 16 60 NA NA 50 -82 ...
 $ tipo_modelo: chr  "D" "D" "D" "D" ...
 $ modelo     : chr  "NASA GMAO" "NCEP CFSv" "JMA" "BCC_CSM11" ...
```

```{r}
q3c_df <- import(file = q3a_arq)

str(q3c_df)
```

------------------------------------------------------------------------

4.  Importe os dados da Oscilação Antártica disponível neste [link](https://www.cpc.ncep.noaa.gov/products/precip/CWlink/daily_ao_index/aao/monthly.aao.index.b79.current.ascii.table). A estrutura esperada dos dados importados é:

```         
#str(aao)
'data.frame':   42 obs. of  13 variables:
 $ Ano: int  1979 1980 1981 1982 1983 1984 1985 1986 1987 1988 ...
 $ Jan: num  0.209 -0.447 0.231 -0.554 -1.34 ...
 $ Feb: num  0.356 -0.98 0.039 0.277 -1.081 ...
 $ Mar: num  0.899 -1.424 -0.966 1.603 0.166 ...
 $ Apr: num  0.678 -2.068 -1.462 1.531 0.149 ...
 $ May: num  0.724 -0.479 -0.344 0.118 -0.437 ...
 $ Jun: num  1.7 0.286 0.352 0.92 -0.263 ...
 $ Jul: num  2.412 -1.944 -0.986 -0.415 1.114 ...
 $ Aug: num  0.546 -0.997 -2.118 0.779 0.792 ...
 $ Sep: num  0.629 -1.701 -1.509 1.58 -0.696 ...
 $ Oct: num  0.16 0.577 -0.26 -0.702 1.193 ...
 $ Nov: num  -0.423 -2.013 0.626 -0.849 0.727 ...
 $ Dec: num  -0.951 -0.356 1.116 -1.934 0.475 ...
```

```{r}
q4_url <- "https://www.cpc.ncep.noaa.gov/products/precip/CWlink/daily_ao_index/aao/monthly.aao.index.b79.current.ascii.table"

q4_df <- import(
  file = q4_url,
  format = "tsv",
  skip = 1,
  header = FALSE,
  col.names = c("Ano", scan(
    file = q4_url,
    nmax = 12,
    what = "characters"
  ))
)
str(q4_df)
```

------------------------------------------------------------------------

5.  

    a.  Faça o download [deste arquivo](https://www.dropbox.com/s/4hc7x9s8pmfz7gq/_SS_ANNN_CITY_NAME_pressao_inst_max_min_vento_velo_dir_raja_radiacao_precipitacao_horario.xls?raw=1) Excel.

```{r}
q5_url <- "https://www.dropbox.com/s/4hc7x9s8pmfz7gq/_SS_ANNN_CITY_NAME_pressao_inst_max_min_vento_velo_dir_raja_radiacao_precipitacao_horario.xls?raw=1"

q5_arq <- "q5_arq.xls"

download.file(
  url = q5_url,
  destfile = q5_arq,
  mode = "wb"
)

file.exists(q5_arq)
```

b.  Abra o arquivo e procure entender como estão organizados os dados. Responda: (i) o que significa cada coluna e cada linha em termos de variáveis e observações para este conjunto de dados horários medidas meteorológicas; (ii) quantas variáveis meteorológicas contém esta tabela de dados? (iii) O número de observações horárias (para cada dia) é o mesmo para todas variáveis?

**(i)** R: Cada coluna é uma variável meteorológica em uma hora do dia, ou seja, cada variável tem 24 colunas (menos a Radiação Global, que só possui dados de 9h até 22h). A coluna inicial, que não diz respeito a uma hora, é a data da observação. Cada linha é um dia de observações.

**(ii)** R: São 182 colunas de variáveis, então:

```{r}
((182 - (22 - 9 + 1)) / 24) + 1
```

São 8 variáveis meteorológicas.

**(iii)** R: Não, a Radiação Global só possui observações das 9h até as 22h, diferente das demais variáveis, que possuem observações das 00h até as 23h.

c.  Importe o arquivo no R selecionado somente os dados das variáveis meteorológicas após a linha com a informação da hora (`HORA_UTC`).

```{r}
q5_nomes <- c(
  "data", "PRESSÃO ATMOSFERICA hPa", "VENTO VELOCIDADE", "VENTO DIREÇÃO graus", "RADIACAO GLOBAL KJM",
  "PRECIPITAÇÃO mm", "VENTO RAJADA MAXIMA ms", "PRESSÃO ATMOSFÉRICA MÁXIMA hPa", "PRESSÃO ATMOSFÉRICA MÍNIMA hPa"
)

aux <- rep(x = c(1, 24, 14, 24), times = c(1, 3, 1, 4))

q5_colunas <- rep(x = q5_nomes, times = aux)

q5_df <- import(
  file = q5_arq,
  skip = 11,
  na = "NULL",
  col_names = q5_colunas
)

str(q5_df)
```

d.  Para tornar este dados mais fáceis de entender, crie e adicione nomes às variáveis da tabela de dados importada usando os novos nomes para as variáveis, conforme tabela abaixo.

```{r, echo = FALSE}
structure(list(nomes_originais = c(
  "data", "PRESSÃO ATMOSFERICA hPa",
  "VENTO VELOCIDADE", "VENTO DIREÇÃO graus", "RADIACAO GLOBAL KJM",
  "PRECIPITAÇÃO mm", "VENTO RAJADA MAXIMA ms", "PRESSÃO ATMOSFÉRICA MÁXIMA hPa",
  "PRESSÃO ATMOSFÉRICA MÍNIMA hPa"
), nomes_novos = c(
  "data", "p_hpa",
  "vel_ms", "dir_graus", "radglob_kjm2", "prec_mm", "velmax_ms",
  "pmax_hpa", "pmin_hpa"
)), row.names = c(NA, -9L), class = c(
  "tbl_df",
  "tbl", "data.frame"
))
```

```{r}
nomes_novo <- c(
  "data", "p_hpa", "vel_ms", "dir_graus", "radglob_kjm2",
  "prec_mm", "velmax_ms", "pmax_hpa", "pmin_hpa"
)

names(q5_df) <- rep(x = nomes_novo, times = aux)
str(q5_df)
```

Como não faz sentido termos variáveis com nomes repetidos, use os novos nomes apendando a eles um "\_" (*underline*) a hora correspondente à observação (e.g.: `velmax_ms_12`). A estrutura dos dados com os novos nomes é representada simplificadamente como mostrado abaixo. Note que `N` e a hora inicial podem diferir para alguma(s) variável(is).

```         
tibble [730 x 183] (S3: tbl_df/tbl/data.frame)
 $ data           : POSIXct[1:730], format: "2010-01-01" ...
 $ p_hpa_0        : num [1:730] 1003 999 1000 999 997 ...
 $ p_hpa_1        : num [1:730] 1003 999 1001 1000 996 ...
 ...
 $ p_hpa_N       : num [1:730] 999 999 999 996 994 ...
 $ vel_ms_0       : num [1:730] 5.1 1.3 1.9 1.5 2.3 2.2 4.5 4.2 2.8 1.9 ...
 $ vel_ms_1       : num [1:730] 4.3 1.8 3.7 3.4 1 1.9 3.5 5.1 2 1.2 ...
 ...
 $ vel_ms_N      : num [1:730] 1.1 1.4 4.5 2.6 1 0.2 5 1.8 1.3 1.3 ...
 $ dir_graus_0    : num [1:730] 100 126 93 192 124 63 149 90 149 53 ...
 $ dir_graus_1    : num [1:730] 104 91 99 68 350 77 150 89 171 87 ...
 ...
 $ dir_graus_N   : num [1:730] 123 95 65 57 101 360 88 120 103 338 ...
 ...
  [list output truncated]
```

```{r}
for (i in which(nomes_novo != "data" & nomes_novo != "radglob_kjm2")) {
  names(q5_df)[names(q5_df) == nomes_novo[i]] <- paste0(nomes_novo[i], "_", 0:23)
}

names(q5_df)[names(q5_df) == "radglob_kjm2"] <- paste0("radglob_kjm2", "_", 9:22)

str(q5_df)
```

------------------------------------------------------------------------

6.  

    a.  Utilizando o R, faça o *download* [deste arquivo netCDF](https://www.dropbox.com/s/w3wp6iwxqex95ep/S_America_model_wtd_v2.nc?dl=1) com dados de profundidade do lençol freático para a América do Sul.

Baixando os dados.

```{r, eval=FALSE}
link <- "https://www.dropbox.com/s/w3wp6iwxqex95ep/S_America_model_wtd_v2.nc?dl=1"
download.file(link,
  destfile = "S_America_model_wtd_v2.nc",
  mode = "wb"
)
```

b.  Descubra o(s) nome(s) e a(s) unidades da(s) variável(is) armazenada(s) no arquivo netCDF usando o pacote **ncdf4**. A resposta desta questão são dois vetores do tipo caractere, um com cada informação: `var_name` e `var_unidade`.

```{r}
q6_ncopen <- nc_open(filename = q6_arq)

# q6_var <- ncvar_get(nc = q6_ncopen, varid = "WTD")

var_name <- ncatt_get(nc = q6_ncopen, varid = "WTD", attname = "long_name")
var_name
var_unidade <- ncatt_get(nc = q6_ncopen, varid = "WTD", attname = "units")
var_unidade

nc_close(q6_ncopen)
```

c.  Importe os dados para o R usando o pacote raster.

```{r}
# sua resposta aqui
library(raster)
# wtd <- brick("S_America_model_wtd_v2.nc")
wtd <- raster("S_America_model_wtd_v2.nc")
wtd
```

d.  Converta os dados importados em um quadro de dados (*data frame*) incluindo as coordenadas das células do raster e ignorando as células sem informação (oceanos).

```{r, eval = FALSE}
library(tictoc)
tic()
wtd_df <- as.data.frame(wtd, xy = TRUE, na.rm = TRUE)
toc()
str(wtd_df)

# system.time(
#   wtd_df <- as.data.frame(wtd, xy = TRUE, na.rm = TRUE)
# )

# wtd_df
# head(wtd_df)
# tail(wtd_df)
```

e.  Altere os nomes das colunas do quadro de dados para "wtd", "lon", "lat"

```{r}
names(wtd_df) <- c("wtd", "lon", "lat")
str(wtd_df)
```

f.  Compare as dimensões do *quadro de dados* com as dimensões do objeto importado como raster. Por que o número de linhas do *quadro de dados* não corresponde ao número de células do raster? Comente sua resposta.

```{r}
dim(wtd_df)
```

------------------------------------------------------------------------

7.  

    a.  Importe da *web* diretamente para o R os dados do índice multivariado em tempo real da Oscilação de Madden-Julian disponível em <http://www.bom.gov.au/climate/mjo/graphics/rmm.74toRealtime.txt>.

```{r}
url1 <- "http://www.bom.gov.au/climate/mjo/graphics/rmm.74toRealtime.txt"
UA <- "Mozilla/5.0 (Windows NT 10.0; Win64; x64; rv:93.0) Gecko/20100101 Firefox/93.0"

res <- GET(url1, add_headers(`Connection` = "keep-alive", `User-Agent` = UA))
data1 <- strsplit(content(res), "\n")[[1]]

head(data1, 10)
```

b.  Defina o nome das variáveis como: year month day RMM1 RMM2 phase amplitude status. Tente obter os nomes das variáveis do próprio link para os dados (a releitura [desta seção](https://lhmet.github.io/adar-ebook/arquivos-texto.html#arquivos-texto-n%C3%A3o-estruturados) do livro e [deste apêndice](https://lhmet.github.io/adar-ebook/amostras-pequenas-de-dados.html) pode ajudar). Mostre os 10 primeiros valores da variável `RMM1`.

```{r}
url1 <- "http://www.bom.gov.au/climate/mjo/graphics/rmm.74toRealtime.txt"
UA <- "Mozilla/5.0 (Windows NT 10.0; Win64; x64; rv:93.0) Gecko/20100101 Firefox/93.0"

# Obter conteúdo da URL
res <- GET(url1, add_headers(`Connection` = "keep-alive", `User-Agent` = UA))
data1 <- strsplit(content(res, "text"), "\n")[[1]]

# Remoção das linhas indesejadas
data1 <- data1[-c(1, 2)]

# Conexão de texto
rmm_connection <- textConnection(object = data1)

# Leitura do dataframe
rmm_data <- read.table(rmm_connection, header = TRUE)

# Definição dos nomes das variáveis
colnames(rmm_data) <- c("year", "month", "day", "RMM1", "RMM2", "phase", "amplitude", "status")

# Mostrar os 10 primeiros valores da variável RMM1
head(rmm_data$RMM1, 10)
```

c.  Escreva os dados importados em um arquivo excel no **formato `xls`** e nomeado `mjo.xls`. Dê uma olhada [nesta seção](https://lhmet.github.io/adar-ebook/arquivos-excel.html#export-xls) do livro.

```{r}
library(xlsx)

q7_arq_xls <- "mjo.xls"

write.xlsx(x = q7_data, file = q7_arq_xls)

file.exists(q7_arq_xls)
```

d.  Importe no R o arquivo excel nomeado `mjo.xls` e mostre qual a classe dos dados importados.

```{r}
library(readxl)

q7_xls_data <- read_excel(q7_arq_xls, sheet = 1, range = paste0("B1:I", nrow(q7_data) + 1))

class(q7_xls_data)
```

e.  Mostre as primeiras e as últimas 10 linhas dos dados.

```{r}
head(q7_xls_data, n = 10)
tail(q7_xls_data, n = 10)
```

f.  Qual o código para mostrar quantas linhas e colunas possui a tabela de dados.

```{r}
dim(q7_xls_data)
```

g.  Interprete a saída da `glimpse()` do pacote **dplyr** aplicada aos dados importados. O resultado parece com o de alguma outra função que você já conhece, qual?

```{r}
library(dplyr)

glimpse(x = q7_xls_data)
```

Parece muito com resultado da função `str`.

```{r}
str(q7_xls_data)
```

------------------------------------------------------------------------

8.  Importe as **anomalias padronizadas** dos dados do [SOI](http://www.cpc.ncep.noaa.gov/data/indices/soi) (2ª tabela, linhas após "STANDARDIZED DATA"). Veja [esta seção do livro](https://lhmet.github.io/adar-ebook/arquivos-texto.html#arquivos-texto-n%C3%A3o-estruturados) para detalhes. Mostre as primeiras e as últimas linhas dos dados importados.

```{r}
q8_url <- "http://www.cpc.ncep.noaa.gov/data/indices/soi"
q8_data <- readLines(con = q8_url)
q8_ini <- grep(pattern = "STANDARDIZED    DATA", x = q8_data) + 2
q8_arq <- "q8_dadosfiltrados.txt"
writeLines(text = q8_data[q8_ini:length(q8_data)], con = q8_arq)

q8_df <- import(
  file = q8_arq,
  format = "fwf",
  header = FALSE,
  skip = 1,
  widths = c(4, rep(x = 6, times = 12)),
  col.names = scan(file = q8_arq, nmax = 13, what = "characters")
)

head(q8_df, n = 10)
tail(q8_df, n = 10)
```

------------------------------------------------------------------------

9.  Importe no R o arquivo excel com a climatologia das temperaturas mínimas do INMET no período de 1981-2010, disponível [aqui](http://www.inmet.gov.br/webcdp/climatologia/normais2/imagens/normais/planilhas/1961-1990/Temperatura-Minima_NCB_1961-1990.xls). Mostre a estrutura dos dados e certifique-se de as colunas dos meses e ano são numéricas.

```{r}
q9_url <- "https://portal.inmet.gov.br/uploads/normais/Temperatura-Minima_NCB_1961-1990.xls"
q9_arq <- "Temperatura-Minima_NCB_1961-1990.xls"

download.file(
  url = q9_url,
  destfile = q9_arq,
  mode = "wb"
)
```

```{r}
q9_data <- import(
  file = q9_arq,
  col_names = TRUE,
  skip = 3,
  na = "-"
)

str(q9_data)
```

------------------------------------------------------------------------

10. Faça *download* de dados gradeados de precipitação diário para todo Brasil com resolução horizontal de 0,25° (arquivo `prec_daily_UT_Brazil_v2.2_20100101_20151231.nc`), disponível em <https://utexas.app.box.com/v/Xavier-etal-IJOC-DATA>. Navegue pelas páginas até encontrar o arquivo NetCDF.

```{=html}
<!-- -->
```
a.  Importe os dados para o R, converta-os para *data frame* e verifique o número de colunas e linhas resultantes.

```{r}
q10_arq <- "prec_daily_UT_Brazil_v2.2_20100101_20151231_Control.nc"

library(ncdf4)

q10_ncopen <- nc_open(filename = q10_arq)
q10_ncopen

library(raster)

q10_brick <- brick(q10_arq)
q10_brick

q10_df <- raster::as.data.frame(x = q10_brick)

dim(q10_df)
```

b.  Compare as dimensões do *quadro de dados* com as dimensões do objeto importado, o número de linhas e de colunas do *quadro de dados* correspondem a quais propriedades ou dimensões do objeto importado? Faça essa comparação usando os diferentes valores lógicos para os argumentos `na.rm` e `xy`.

```{r}
q10_df_xy <- raster::as.data.frame(x = q10_brick, xy = TRUE)
dim(q10_df_xy)

q10_df_xyna <- raster::as.data.frame(x = q10_brick, xy = TRUE, na.rm = TRUE)
dim(q10_df_xyna)
```

O arquivo NetCDF contém os dados referentes à precipitação em 27216 células de grade, número de células este que vem da multiplicação entre as quantidades de dados de latitude (162) e longitude (168). A dimensão do tempo é de 2191 instâncias. Ou seja, o arquivo contém medidas de precipitação em 27216 células de grade para 2191 instâncias de tempo.

O *data frame* mais básico (com `xy` e `na.rm` avaliados como `FALSE`) nos fornece justamente as dimensões que já foram mencionadas (27216 X 2191), 27216 observações (linhas) para cada instância de tempo (colunas). Um *data frame* com `xy = TRUE`, mas com `na.rm = FALSE`, tem as dimensões 27216 X 2193, ou seja, duas colunas a mais que o *data frame* mais básico - já visto -, isso porque são avaliadas as coordendas para cada observação (linha), então as duas novas colunas referem-se aos valores da latitude e longitude - de cada observação -.

O *data frame* com `xy = TRUE` e `na.rm = TRUE` nos dá um quadro de dados com as dimensões 11299 X 2193. O número de colunas é o mesmo do último *data frame* visto, pois são as mesmas, mas o número de linhas (observações) é bastante reduzido, isso porque as linhas de dados faltantes são desconsideradas do quadro de dados.
